【裁判字號】    99,訴,25
【裁判日期】    990507
【裁判案由】    偽造有價證券等
【裁判全文】
臺灣臺中地方法院刑事判決                99年度訴字第25號
公  訴  人  臺灣臺中地方法院檢察署檢察官
被      告  甲○○
            丙○○
共      同
指定辯護人  本院公設辯護人丁○○
上列被告等因偽造有價證券等案件，經檢察官提起公訴（98年度
偵字第28643號），本院判決如下：
    主    文
甲○○、丙○○共同意圖供行使之用，而偽造有價證券，各處有
期徒刑壹年陸月，均減為有期徒刑玖月；如附表一所示私文書上
偽造「乙○○」之簽名，及如附表二所示偽造之本票壹張（包括
其上偽造「乙○○」之簽名壹枚），均沒收。又共同行使偽造私
文書，足以生損害於他人，各處有期徒刑拾月，均減為有期徒刑
伍月；如附表三所示私文書上偽造「乙○○」之簽名均沒收。各
應執行有期徒刑壹年，均緩刑年；如附表一及附表三所示私文
書上偽造「乙○○」之簽名，及如附表二所示偽造之本票壹張（
包括其上偽造「乙○○」之簽名壹枚），均沒收。
    犯罪事實
一、丙○○與甲○○、乙○○係母子，緣丙○○、甲○○於民國
    92年間，因經濟狀況不佳，急需向銀行貸款週轉，竟共同基
    於意圖為自己不法之所有、意圖供行使之用而偽造有價證券
    並進而行使，及偽造私文書並進而行使之犯意聯絡，未經乙○○之授權或同意，(一)於92年10月28日，一同至臺中市○○○路上之臺東區中小企業銀行（已由荷商荷蘭銀行股份有限
    公司概括承受），由甲○○冒用乙○○之名義，在如附表一
    所示之臺東區中小企業銀行之「授信約定書」、「授權書」
    、「授信申請書暨個人資料表」、「存款往來申請書暨約定
    書」及如附表二所示之「本票」上，分別偽造「乙○○」之
    簽名，同時由丙○○將其以管區警員查戶口為由取自乙○○
    之印章1枚交付不知情之臺東區中小企業銀行承辦人員盜蓋
    「乙○○」之印文（檢察官誤認係偽造之印文）於如附表一
    、二所示之私文書及本票上，藉以偽造以乙○○名義作成之
    私文書及本票，進而交付予該不知情之銀行承辦人員而行使
    之，足生損害於臺東區中小企業銀行及乙○○本人，且致使
    該不知情之承辦人員誤認甲○○為乙○○，且乙○○確有同
    意以其名義向臺東區中小企業銀行貸款，並申辦存款帳戶，
    而使臺東區中小企業銀行陷於錯誤，於92年10月29日撥款貸
    放新臺幣（下同）30萬元款項至以乙○○名義開戶之臺東區
    中小企業銀行帳號0000000000000號帳戶內，而由丙○○、
    甲○○共同提領使用。(二)丙○○、甲○○嗣後又因經濟狀況
    不佳，復共同基於意圖為自己不法之所有及偽造私文書並進
    而行使之犯意聯絡，一同於94年2月18日，至臺中縣大甲鎮
    ○○路上之某代辦新竹國際商業銀行股份有限公司（已由渣
    打國際商業銀行股份有限公司概括承受）貸款業務處，由甲○○冒用乙○○之名義，在如附表三所示之新竹國際商業銀
    行「借據（定儲利率指數專用）」及「新竹國際商業銀行貸
    me more申請書」上，分別偽造「乙○○」之簽名，同時由
    丙○○將上揭乙○○之印章交付予不知情之銀行貸款業務代
    辦人員盜蓋「乙○○」之印文（檢察官誤認係偽造之印文）
    於如附表三所示之私文書上，藉以偽造以乙○○名義作成之
    私文書後，進而交付予不知情之該代辦人員而行使之，足生
    損害於新竹國際商業銀行及乙○○本人，且致使該代辦人員
    誤認甲○○為乙○○，且乙○○確有同意以其名義向新竹國
    際商業銀行貸款，而使新竹國際商業銀行陷於錯誤，於94
    年2月24日撥款貸放35萬元至以乙○○名義開戶之新竹國際
    商銀帳號00000000000000號帳戶內，而由丙○○、甲○○共
    同提領使用。嗣因丙○○、甲○○僅依約償還部分款項，而
    未能全部清償，經臺東區中小企業銀行將前開債權轉讓予良
    京實業股份有限公司後，向法院聲請對乙○○強制執行時，
    乙○○始知悉上情。
二、案經乙○○告訴臺灣臺中地方法院檢察署檢察官偵查起訴。
    理    由
一、證據能力之說明：
    按被告以外之人於審判外之陳述，雖不符前4條（指刑事訴
    訟法第159條之1至第159條之4）之規定，而經當事人於審判
    程序同意作為證據，法院審酌該言詞陳述或書面陳述作成之
    情況，認為適當者，亦得為證據；又當事人、代理人或辯護
    人於法院調查證據時，知有第159條第1項不得為證據之情形
    ，而未於言詞辯論終結前聲明異議，視為有前項之同意。刑
    事訴訟法第159條之5第1項、第2項定有明文。本件被告2人
    及共同指定辯護人就檢察官所提出證據之證據能力，均未於
    言詞辯論終結前聲明異議，自視為同意作為證據，本院審酌
    各該證據作成時之情況，亦認為適當，自具有證據能力。
二、認定犯罪事實所憑藉之證據及理由：
    上揭犯罪事實，業據被告甲○○、丙○○於偵查中及本院審
    理時均坦承不諱，核與被害人乙○○於偵查中之指述相符，
    且有如附表一、三所示之私文書影本、如附表二所示之本票
    影本、荷商荷蘭銀行股份有限公司松山分公司98年10月21日
    （98）荷銀法字第3186號函檢附乙○○之活期儲蓄存款印鑑
    卡影本、存摺帳卡明細，及渣打國際商業銀行股份有限公司
    98年10月27日渣打商銀CB-OPS字第09832565號函檢附乙○○
    之開戶資料、交易明細、第一銀行活期儲蓄存款存摺封面及
    內頁均影本等在卷可稽，足認被告2人上開自白核與事實相
    符，堪予採信。綜上，本件事證至臻明確，被告2人犯行均
    堪認定，應依法論科。
三、論罪科刑之理由：
（一）新舊法比較：查被告2人行為後，刑法第2條第1項業於94
      年2月2日以華總一義字第09400014901號令修正公布，並
      自95年7月1日起施行；修正後刑法第2條第1項規定，已將
      新舊法律適用之「從新從輕」原則，改採「從舊從輕」原
      則，而此規定僅係規範行為後法律變更所生新舊法律比較
      適用之準據法，並非實體刑罰法律，自不生行為後法律變
      更之比較適用之問題，應逕行適用新法第2條第1項之規定
      ，為「從舊從輕」之比較。又於比較時應就罪刑有關之共
      犯、未遂犯、想像競合犯、牽連犯、連續犯、結合犯，以
      及累犯加重、自首減輕暨其他法定加減原因（如身分加減
      ）與加減比例等一切情形，本於統一性及整體性原則，綜
      其全部罪刑之結果而為比較，說明如下：
    1.關於牽連犯之規定，被告犯一罪而其方法或結果之行為犯
      他罪名者，依修正前刑法第55條之規定，應從一重處斷，
      論以一罪；惟修正後之刑法業已刪除牽連犯之規定，而應
      以數罪併罰予以論處。比較新舊法結果，認適用新法對被
      告2人並非較為有利，自應依刑法第2條第1項前段，適用
      被告2人行為時之上開修正前牽連犯之規定，以為論處。
    2.法定刑中罰金刑部分：刑法第33條第5款業經修正公布，
      修正後刑法第33條第5款規定「罰金：新臺幣一千元以上
      ，以百元計算之」，與修正前刑法同條款規定「罰金：（
      銀元）一元以上」不同。比較新舊法結果，以修正前即行
      為時法較有利於被告2人，故依刑法第2條第1項前段規定
      ，本案被告2人所犯詐欺取財罪之法定刑罰金部分，自應
      適用行為時之法律即修正前刑法第33條第5款規定決定其
      罰金部分之法定刑。
    3.定執行刑部分：查被告2人行為後，刑法第51條第5款已修
      正數罪併罰定其應執行者：「宣告多數有期徒刑者，於各
      刑中之最長期以上，各刑合併之刑期以下，定其刑期。但
      不得逾三十年」，而修正前同條款規定：「宣告多數有期
      徒刑者，於各刑中之最長期以上，各刑合併之刑期以下，
      定其刑期。但不得逾二十年」，此為影響行為人刑罰之法
      律效果，仍屬法律之變更。是被告2人行為後法律已有所
      變更，經比較新舊法之結果，自以舊法規定之定應執行刑
      之上限為20年對被告2人較為有利，新法之規定對於被告2
      人並無較為有利之情形，應依刑法第2條第1項前段之規定
      ，適用行為時之舊法，而定其應執行之刑。
    4.關於共犯之規定：刑法第28條原規定：「二人以上共同『
      實施』犯罪之行為者，皆為共同正犯。」，新法修正為：
      「二人以上共同『實行』犯罪之行為者，皆為共同正犯。
      」將舊法之「實施」修正為「實行」。原「實施」之概念
      ，包含陰謀、預備、著手及實行等階段之行為，修正後僅
      共同實行犯罪行為始成立共同正犯。是新法共同正犯之範
      圍已有限縮，排除陰謀犯、預備犯之共同正犯。新舊法就
      共同正犯之範圍既因此而有變動，自屬犯罪後法律有變更
      ，而非僅屬純文字修正，應有新舊法比較適用之問題。惟
      本件被告2人既均屬實行階段之正犯，無論依修正前後之
      規定，皆成立共同正犯，依刑法第2條第1項前段，應依修
      正前刑法第28條規定論以共同正犯（最高法院97年度臺上
      字第104號、37、38、39號判決意旨參照）。
    5.綜合上述各條文修正前、後之比較適用結果，依刑法第2
      條第1項規定之「從舊、從輕」原則，本案被告2人在修正
      刑法施行前所犯之罪及定應執行刑部分，均應適用修正前
      刑法之相關規定，予以論處。
（二）查被告2人所為如犯罪事實欄一(一)所示之犯行，均係犯刑
      法第216條、第210條之行使偽造私文書罪、同法第201條
      第1項之偽造有價證券罪及同法第339條第1項之詐欺取財
      罪。被告2人偽造署押（簽名）、盜用印章之行為係偽造
      有價證券、偽造私文書之部分行為；行使偽造有價證券、
      偽造私文書之低度行為分別為偽造有價證券、行使偽造私
      文書之高度行為所吸收，均不另論罪。再被告2人基於同
      一犯罪之故意，於密切接近之時、地，假冒乙○○之名義
      向臺東區中小企業銀行為貸款行為，偽造如附表一所示之
      私文書及如附表二所示之本票，以遂渠等之犯罪目的，性
      質上僅侵害同一之法益，且各行為之獨立性極為薄弱，依
      一般社會健全觀念，在時間差距上，難以強行分開，自應
      視為數個舉動之接續施行，而為接續犯，應僅論以包括一
      罪。
（三）又被告2人所為如犯罪事實欄一(二)所示之犯行，則均係犯
      刑法第216條、第210條之行使偽造私文書罪及及同法第33
      9條第1項之詐欺取財罪。被告2人偽造署押（簽名）、盜
      用印章之行為係偽造私文書之部分行為；偽造私文書之低
      度行為則為行使偽造私文書之高度行為所吸收，均不另論
      罪。再被告2人基於同一犯罪之故意，於密切接近之時、
      地，假冒乙○○之名義向銀行為貸款行為，偽造如附表三
      所示之私文書，以遂渠等之犯罪目的，性質上僅侵害同一
      之法益，且各行為之獨立性極為薄弱，依一般社會健全觀
      念，在時間差距上，難以強行分開，自應視為數個舉動之
      接續施行，而為接續犯，應僅論以包括一罪。
（四）查被告2人行為後，自95年7月1日施行之修正後刑法雖刪
      除第55條關於牽連犯之規定，惟依刑法第2條第1項規定，
      比較新、舊法結果，修正後之規定並非較有利於被告2人
      ，故應適用修正前刑法第55條牽連犯之規定，從一重罪處
      斷；故本件被告2人冒用乙○○名義向臺東區中小企業銀
      行貸款而為上開如犯罪事實欄一(一)之犯行，且偽造有價證
      券本票係為供擔保，故偽造有價證券、行使偽造私文書及
      詐欺取財罪間，有方法結果之牽連關係，應依修正前刑法
      第55條牽連犯之規定，從一重之偽造有價證券罪處斷。另
      被告2人冒用乙○○名義向新竹國際商業銀行股份有限公
      司貸款而為上開如犯罪事實欄一(二)之犯行，所犯行使偽造
      私文書及詐欺取財罪間，亦有方法結果之牽連關係，應依
      修正前刑法第55條牽連犯之規定，從一重之行使偽造私文
      書罪處斷。
（五）被告2人間，就上揭犯罪事實欄一所示之犯行，均有犯意
      聯絡及行為分擔，應依修正前刑法第28條規定論以共同正
      犯。
（六）被告2人利用不知情之臺東區中小企業銀行承辦人員及代
      辦新竹國際商業銀行股份有限公司貸款業務之人員分別盜
      用「乙○○」印章蓋印「乙○○」之印文，均為間接正犯
      。
（七）被告2人所犯上開偽造有價證券及行使偽造私文書之犯行
      ，均犯意各別，行為互殊，應予分論併罰。
（八）查被告2人均已坦白承認本件犯行，深表悔意，且本件偽
      造之數量僅1張，本票金額為30萬元，並非鉅額，核其犯
      罪情節、手段及所生危害尚非屬重大，渠等因一時失慮致
      罹法定最輕本刑為3年以上有期徒刑之偽造有價證券罪，
      核其犯罪情狀客觀上尚堪憫恕，認縱處以最輕本刑猶嫌過
      重，爰就被告2人所犯如犯罪事實欄一(一)所示之偽造有價
      證券罪，依刑法第59條規定酌減其刑。
（九）爰審酌被告2人係因經濟狀況不佳，一時短於思慮，致觸
      犯本案，且渠等偽造之本票僅1張，貸款之數額亦非鉅大
      ，對金融秩序未造成重大影響，及渠等已與告訴人乙○○
      和解，有臺中縣大甲鎮調解委員會調解書在卷足稽，暨渠
      等之生活狀況、品行、智識程度、犯罪之動機、目的、手
      段、所生危害，犯後坦承犯行，態度良好等一切情狀，分
      別量處如主文所示之刑，以資懲儆。又按中華民國96年罪
      犯減刑條例業於96年7月4日公布，並自96年7月16日施行
      ，查被告2人犯罪之時間，均在96年4月24日以前，所犯符
      合中華民國96年罪犯減刑條例第2條所定之減刑條件，應
      依該減刑條例第2條第1項第3款之規定，本件宣告刑分別
      為有期徒刑1年6月及10月，各減其宣告刑2分之1為有期徒
      刑9月及5月，並依前開新舊法之比較結果，適用修正前刑
      法第51條第5款規定，各定其應執行有期徒刑1年。
（十）末查，被告2人前均未曾因故意犯罪受有期徒刑以上刑之
      宣告，有渠2人之臺灣臺中地方法院檢察署刑案資料查註
      紀錄表及臺灣高等法院被告前案紀錄表在卷可考，素行尚
      佳，被告2人因經濟困頓，一時失慮，致罹本件刑章，其
      經此次刑之宣告教訓後，當知所警惕而無再犯之虞，且已
      與告訴人乙○○達成和解，有前開調解書在卷可佐，本院
      綜核各情，認對渠等所宣告之刑，以暫不執行為適當，爰
      均依刑法第74條第1項第1款規定，併予宣告緩刑3年，以
      啟自新。
四、沒收部分：
（一）按「偽造之印章、印文或署押，不問屬於犯人與否，沒收
      之。」，刑法第219條定有明文。查本件被告2人於如附表
      一、附表三所示之私文書上所簽署「乙○○」之簽名，既
      皆屬偽造，爰均應依刑法第219條之規定予以宣告沒收。
（二）又按「偽造、變造之有價證券、郵票、印花稅票、信用卡
      、金融卡、儲值卡或其他相類作為提款、簽帳、轉帳或支
      付工具之電磁紀錄物及前條之器械原料及電磁紀錄，不問
      屬於犯人與否，沒收之。」，刑法第205條定有明文。查
      被告2人所共同偽造如附表二所示之本票1張（包括其上偽
      造「乙○○」之簽名1枚）既係偽造，則不問屬於犯人與
      否，應依刑法第205條之規定宣告沒收。
據上論斷，應依刑事訴訟法第299條第1項前段，刑法第2條第1項
前段、第201條第1項、第205條、第210條、第216條、第219條、
第339條第1項、第59條、第74條第1項第1款，修正前刑法第28條
、第33條第5款、第55條、第51條第5款，刑法施行法第1條之1，
中華民國96年罪犯減刑條例第2條第1項第3款、第7條、第10條第
1項，判決如主文。
中    華    民    國    99    年    5     月    7     日
            刑事第十四庭  審判長法  官  陳得利
                                法  官  何世全
                                法  官  許月馨
上列正本證明與原本無異。
如不服本判決應於收受送達後10日內向本院提出上訴書狀，其未
敘述上訴之理由者並得於提起上訴後10日內向本院補提理由書（
均須按他造當事人之人數附繕本）。
                                書記官  黃美雲
中    華    民    國    99    年    5     月    7     日
附表一
┌──┬──────┬──────┬──────────┐
│編號│私文書名稱  │偽造簽名之欄│署押之數量          │
│    │            │位          │                    │
├──┼──────┼──────┼──────────┤
│ 一 │授信約定書  │立約人欄、立│偽造「乙○○」之簽名│
│    │            │契約人簽名欄│4枚及盜用「乙○○」 │
│    │            │及借款人欄  │印章蓋印「乙○○」印│
│    │            │            │文12枚              │
├──┼──────┼──────┼──────────┤
│ 二 │授權書      │立授權書人（│偽造「乙○○」之簽名│
│    │            │即發票人）欄│1枚及盜用「乙○○」 │
│    │            │            │之印文1枚           │
├──┼──────┼──────┼──────────┤
│ 三 │授信申請書暨│申請人欄    │偽造「乙○○」之簽名│
│    │個人資料表  │            │1枚及盜用「乙○○」 │
│    │            │            │之印文1枚           │
├──┼──────┼──────┼──────────┤
│ 四 │存款往來申請│申請人兼立約│偽造「乙○○」之簽名│
│    │書暨約定書  │人欄        │1枚及盜用「乙○○」 │
│    │            │            │之印文1枚           │
└──┴──────┴──────┴──────────┘
附表二：本票乙紙
┌──┬────┬────┬──────────────┐
│編號│發票日  │票面金額│署押之數量                  │
├──┼────┼────┼──────────────┤
│ 一 │92.10.29│新臺幣  │偽造「乙○○」之簽名1枚及盜 │
│    │        │30萬元  │用「乙○○」之印文3枚       │
└──┴────┴────┴──────────────┘
附表三：
┌──┬──────┬──────┬──────────┐
│編號│文書名稱    │偽造簽名之欄│署押之數量          │
│    │            │位          │                    │
├──┼──────┼──────┼──────────┤
│ 一 │借據（定儲利│借款人欄    │偽造「乙○○」之簽名│
│    │率指數專用）│            │1枚及盜用「乙○○」 │
│    │            │            │之印文9枚           │
│    │            │            │                    │
├──┼──────┼──────┼──────────┤
│ 二 │新竹國際商業│申請人親簽欄│偽造「乙○○」之簽名│
│    │銀行貸me    │            │1枚及盜用「乙○○」 │
│    │more申請書  │            │之印文3枚           │
└──┴──────┴──────┴──────────┘

司法院資訊處製作；財團法人民間司法改革基金會備份。
